【裁判字號】    94,上,151
【裁判日期】    950308
【裁判案由】    請求不當得利
【裁判全文】
臺灣高等法院高雄分院民事判決           94年度上字第151號
上  訴  人  乙○○○
訴訟代理人  蘇精哲律師
複代理人    洪世崇律師
訴訟代理人  徐建光律師
            王建元律師
被上訴人    甲○○
            丁○○○
共      同
訴訟代理人  鄭銘仁律師
上列當事人間請求不當得利事件，上訴人對於民國94年6 月28
日臺灣高雄地方法院93年度重訴字第600 號第一審判決提起上訴
，本院於95年2 月22日言詞辯論終結，判決如下：
    主  文
上訴駁回。
第二審訴訟費用由上訴人負擔。
    事實及理由
一、上訴人起訴主張：被上訴人甲○○、丁○○○於民國68年間
    ，在上訴人所有坐落高雄市○○區○○段2 小段1456地號土
    地（下稱系爭土地，按系爭土地重測前為高雄市○○○段
    479-43、479-49號土地，且上訴人已於93年10月21日將系爭
    土地之應有部分1720分之860 、1720分之854 ，分別以買賣
    為原因移轉登記為訴外人丙○○、許貴華所有；又於94年1
    月20日將系爭土地其餘之應有部分1720分之6 ，贈與訴外人
    丙○○）上，建有門牌號碼為高雄市○○區○○路166 號之
    地下室一層（建號為同段1379號，下稱系爭地下室），並於
    68 年6月20日辦妥登記，被上訴人二人之應有部分各為2 分
    之1， 而無權占有系爭土地面積135.72平方公尺。且被上訴
    人自68年6 月20日取得系爭地下室之所有權後，即出租與他
    人收取租金，惟卻未支付上訴人任何使用土地之代價。而系
    爭土地公告現值每平方公尺為新臺幣（下同）18萬4192元，
    系爭土地上之建物含被上訴人共有之系爭地下室共有六層，
    依土地法第97條規定租金以土地申報總價年息10 %計算，則
    上開建物每一平方公尺土地之年租金應為3,070 元（184192
    ×10 %÷6 ＝3070，元以下四捨五入）。爰依不當得利法律
    關係，請求被上訴人應分別給付上訴人共15年相當於租金之
    不當得利，每人為312 萬4953元（3070×135.72×15÷2 ＝
    0000000）， 聲明求為判決：(一)被上訴人應分別給付上訴人
    312 萬4953元，及均自起訴狀繕本送達翌日起至清償日止，
    按年息5%計算之利息。(二)願供擔保請准宣告假執行。
二、被上訴人則以：兩造於66年間訂有合建契約，由被上訴人負
    責興建系爭地下室並共有所有權，上訴人則自行興建地上五
    層建物，兩造並約定於系爭地下室興建完成辦理建物第一次
    登記時，上訴人應將系爭土地之應有部分4%移轉與被上訴人
    ，惟上訴人嗣後反悔，不願配合辦理登記，然被上訴人基於
    兩造之合建契約，仍有使用系爭土地之正當權源，並非無權
    占有。又上訴人既已於93年10月21日將系爭土地之應有部分
    1720分之86 0、1720分之854 分別以買賣為原因移轉登記為
    訴外人丙○○、許貴華所有，則上訴人就93年10月20日本件
    起訴日回溯5 年之前之不當得利請求權，已罹於時效而消滅
    ；且上訴人請求之土地租金以系爭土地申報總價年息10 %計
    算，亦屬過高等語，資為抗辯。並聲明：(一)駁回上訴人之訴
    及假執行之聲請。(二)如受不利判決，願供擔保免為假執行之
    宣告。
三、經原審判決上訴人敗訴，上訴人不服，提起上訴，並於本院
    減縮其應受判決事項之聲明，僅請求93年10月20日即本件起
    訴日以前回溯5 年相當於租金之之不當得利，聲明：(一)原判
    決關於駁回上訴人後開第二項之請求部分廢棄。(二)被上訴人
    應分別給付上訴人104 萬1651元（3070×135.72×5 ÷2 ＝
    0000000）， 及自起訴狀繕本送達翌日起至清償日止，按年
    息5%計算之利息。(三)願供擔保請准宣告假執行。被上訴人則
    聲明：(一)上訴駁回。(二)如受不利判決，願供擔保免為假執行
    之宣告。
四、兩造對下列事項不予爭執，並有系爭土地及系爭地下室登記
    謄本（原審卷第5-7頁、本院卷第88-89頁）、胡錦漳建築師
    事務所設計之「乙○○○等四名店舖公寓新建工程建築圖」
   （原審卷第87頁後所附證物袋）等件附卷可稽，堪信為真實
    ：
  (一)上訴人於54年12月9 日因買賣而取得系爭土地之所有權，並
    於93年10月21日將其應有部分1720分之860、1720分之854，
    分別以買賣為原因移轉登記為訴外人丙○○、許貴華所有。
    又於94年1月20日將系爭土地其餘之應有部分1720分之6，贈
    與訴外人丙○○。
  (二)系爭土地上現有建物一幢，含被上訴人共有之系爭地下室共
    有六層。依據胡錦漳建築師事務所設計之「乙○○○等四名
    店舖公寓新建工程建築圖」所載，該建築圖上已詳載「（地
    下層）（店舖）甲○○、丁○○○」、「一樓（店舖）乙○
    ○○」、「公寓（二樓）許保旺」、「公寓（三樓）乙○○
    ○」、「公寓四樓乙○○○」、「公寓五樓許保旺」。
  (三)系爭地下室係於68年6月20日辦妥建物第一次登記，被上訴
    人自該日起即使用系爭土地至今，其應有部分各為2分之1，
    系爭地下室占有系爭土地之面積為135.72平方公尺。
五、兩造之爭點：
  (一)兩造於66年間是否訂有合建契約？被上訴人有無使用系爭土
    地之正當權源？
  (二)被上訴人若無使用系爭土地之正當權源，則上訴人所得請求
    之不當得利之金額為何？
六、兩造於66年間是否訂有合建契約？被上訴人有無使用系爭土
    地之正當權源？
  (一)被上訴人抗辯渠等與上訴人於66年間訂有合建契約，約定由
    被上訴人負責興建系爭地下室，共有產權且得使用系爭地下
    室，上訴人則自行興建地上五層建物，並允諾於系爭地下室
    興建完成辦理建物第一次登記時，將系爭土地之應有部分4%
    移轉與被上訴人等情，業據提出與所述相符之合建契約書一
    份為證（原審卷第22-24頁），核與上訴人於本院審理時自
    承上訴人之配偶即訴外人許保旺有口頭同意與被上訴人合建
    等語（本院卷第49、121頁）相符。雖上訴人否認上開合建
    契約書上上訴人之簽名為真正，並主張：被上訴人並無提出
    任何證據證明契約書上之簽名係上訴人授權其女兒許貴華或
    他人簽立，自不可作為對被上訴人有利之認定；且合建契約
    書內上訴人之印章為遭盜蓋云云。惟查，上訴人既不否認上
    開合建契約書內上訴人印章之真正，雖其主張印章為遭人盜
    蓋，惟參照民事訴訟法第277 條前段之規定及舉證責任分配
    法則，上訴人就其印章遭人盜蓋之事實，自應負舉證之責，
    惟上訴人對此迄未能舉證以實所說，則其主張係其配偶許保
    旺無權代理並同意與被上訴人合建云云，即不足採信。參以
    證人即書立該契約書之代書張振宏證稱：該合建契約書係伊
    所書立，伊係照雙方當事人講的內容來寫的，依照伊當代書
    的執業慣例，要雙方當事人到場，伊才會寫；至於簽名是否
    他們親簽就不知道了，因有時當事人會將合約書拿回去看，
    伊不可能每件都見證到雙方當場簽名等語（原審卷第41-42
    頁）。從而，依證人張振宏所言，兩造既於代書書立合建契
    約書時在場見聞，並口述雙方訂約意旨委由代書簽立，如上
    所述，則縱上訴人當時未於合建契約書上親簽姓名，惟上訴
    人既不否認合建契約書上之印章為真正，復不能舉證有遭盜
    蓋之事實，自應認被上訴人抗辯兩造間確實訂有合建契約等
    情，堪予採信。
  (二)又上訴人主張許保旺當時雖同意合建，但並未與被上訴人就
    無償使用系爭土地達成協議，故應支付使用系爭土地之對價
    云云。惟本件上訴人係本於不當得利之法律關係，起訴請求
    被上訴人應給付使用系爭土地相當於租金之不當得利，此業
    據上訴人於起訴狀載明；並於原審及本院審理時陳述明確（
    原審卷第2、15頁、本院卷第122頁），則本件應審究者即係
    被上訴人有無使用系爭土地之法律上原因？對上訴人有無構
    成損害？而符合不當得利之要件。至上訴人可否本於其他訴
    訟標的法律關係向被上訴人請求支付使用系爭土地之對價，
    即非本件審理之範圍，併予敘明。況依兩造訂立之合建契約
    書第一點約定：「甲方（即上訴人）所有高雄市○○○段肆
    柒玖之肆、肆柒玖之肆玖號土地貳筆全部（按即系爭土地
    ），擬興建五樓房屋及地下室，該地下室全部（按照設計圖
    樣）歸由乙丙方（即被上訴人）負責興建，其工程費、設計
    費、材料費、工資等之全部，由乙丙方負擔，‧‧‧」；第
    二點約定：「該地下室興建完成後，該產權則由乙丙方共有
    ，由其使用，‧‧‧」；第四點約定：「該地下室興建完成
    後辦理建物第一次登記（即保存登記）時，甲方應無條件同
    意之，同時上列土地貳筆（按即系爭土地）同意以百分之四
    持分移轉與乙、丙方，該移轉土地之增值稅等一切諸稅金全
    部由乙丙方負擔。」；第五點約定：「本件地下室之興建許
    可，由乙丙方共同具名申請。‧‧‧」，此有卷附之合建契
    約書可稽。足見上訴人係同意以系爭土地供被上訴人興建系
    爭地下室，並於興建完成後，系爭地下室之產權由被上訴人
    共有及使用，且上訴人同意於系爭地下室辦理建物第一次登
    記時，將系爭土地之應有部分4%移轉與被上訴人等情，核與
    兩造所不爭執之胡錦漳建築師事務所設計之「乙○○○等四
    名店舖公寓新建工程建築圖」所載，該建築圖上已詳載「（
    地下層）（店舖）甲○○、丁○○○」、「一樓（店舖）乙
    ○○○」、「公寓（二樓）許保旺」、「公寓（三樓）乙○
    ○○」、「公寓四樓乙○○○」、「公寓五樓許保旺」之事
    實（原審卷第87頁後所附證物袋）相符，足證系爭地下室確
    係由被上訴人負責施工興建無訛。又證人即上訴人之子許貴
    杉到庭證稱：系爭房屋於66年至68年間起造完成，當時伊在
    台中工作，但還是有回高雄；伊聽伊父母親說過，當初有以
    合建契約約定，但伊沒有看過契約書，地下室是被上訴人二
    人蓋的，系爭土地約有52坪左右，地上有5 層，每層分10坪
    ，剩餘坪數就分給地下室的人，就是被上訴人二人等語（原
    審卷第71頁）相符。此外，證人即兩造之親屬許江陶（按即
    上訴人之夫許保旺與被上訴人甲○○之堂叔）亦證稱：「聽
    我哥哥許江水說，旺仔（即許保旺）要蓋房子但錢不夠，所
    以要找甲○○、丁○○○合建地下室，蓋好後地下室要分給
    被告二人（即被上訴人），還要把一部分的土地持分給被告
    ，但比例多少我不曉得。」「（問：為何你哥哥許江水知道
    這件事？）因為以前住在一起，所以知道這些事。」等語（
    原審卷第70頁），互核證人許貴杉、許江陶證述之事實大致
    相符。而系爭土地之面積為172 平方公尺，此有土地登記謄
    本在卷可稽（原審卷第5 頁），則依證人許貴杉之證詞，系
    爭土地由地上五層每層分10坪，剩餘坪數分給被上訴人計算
    ，系爭土地之面積172 平方公尺經換算後為52.03 坪（172
    ×0.3025＝52.03）， 而地上五層共分50坪後，系爭土地剩
    餘之2.03坪即係欲分與被上訴人之應有部分，而該部分面積
    即約占系爭土地總面積之3.9%（2.03÷52.03 ＝0.039），
    此與上開合建契約書所載，上訴人應移轉系爭土地與被上訴
    人之應有部分為4%相當。益徵被上訴人主張因伊與上訴人在
    系爭土地上合建房屋及地下室，而上訴人允諾將系爭土地應
    有部分4%移轉與被上訴人等情為真實。從而，上訴人既已同
    意被上訴人在系爭土地上合建，復又允諾移轉系爭土地4%之
    應有部分與被上訴人，雖事後上訴人並未依約移轉系爭土地
    之應有部分，惟被上訴人依兩造之合建契約使用系爭土地即
    有正當權源，並非無法律上之原因。故上訴人主張許保旺並
    未與被上訴人就無償使用系爭土地達成協議，故應支付使用
    系爭土地之對價云云，即屬無從採信。
  (三)至上訴人於本院聲請訊問之證人即上訴人之子丙○○雖證稱
    ：系爭房屋不是合建，伊父親許保旺並不同意將系爭土地之
    一部分移轉給被上訴人云云（本院卷第66頁）。惟證人丙○
    ○亦證稱：房屋的一到五樓是伊父親所建，而地下室是被上
    訴人出資所建，伊父親有幫忙等語（同上本院卷第66頁）。
    即證人丙○○亦不否認伊父親許保旺有同意被上訴人於系爭
    土地上興建系爭地下室，核與本院上開認定為真正之合建契
    約書上之記載一致。證人丙○○雖證稱該同意之性質不是合
    建，惟卻又無法提出其父親同意被上訴人在系爭土地上興建
    地下室為何性質法律關係之證據，則證人丙○○之證詞尚難
    採為對上訴人有利之判斷。
  (四)從而，兩造間之合建契約書既屬真正，雖上訴人尚未依約將
    系爭土地之應有部分4%移轉與被上訴人，惟被上訴人占有使
    用系爭土地既有正當權源，並非無法律上之原因，則對上訴
    人而言即不構成不當得利。上訴人主張被上訴人因無權占有
    系爭土地，故應分別給付上訴人自93年10月20日以前回溯5
    年相當於租金之之不當得利云云，即屬不足採信。
七、又被上訴人既有使用系爭土地之正當權源，則本件兩造爭點
    (二)，即上訴人所得請求之不當得利金額為何？本院即無再予
    審酌之必要，併此敘明。
八、綜上所述，本件上訴人主張被上訴人無法律上原因占有使用
    系爭土地興建系爭地下室，為不足採。是上訴人執此請求被
    上訴人應分別給付上訴人自93年10月20日以前回溯5 年相當
    於租金之之不當得利云云，自屬無據。從而，上訴人本於不
    當得利之法律關係，請求被上訴人應分別給付上訴人104 萬
    1651元，及自起訴狀繕本送達翌日起至清償日止，按年息5%
    計算之利息，為無理由，不應准許。其假執行之聲請亦失所
    附麗，應併予駁回。原審為上訴人敗訴之判決，及駁回其假
    執行之聲請，並無不合。上訴意旨指摘原判決不當，求予廢
    棄改判，為無理由，應予駁回。
九、本件事證已臻明確，兩造其餘攻擊防禦方法，於判決結果不
    生影響，不再一一論述，併此明。
據上論結，本件上訴為無理由，依民事訴訟法第449條第1項、第
78條，判決如主文。
中    華    民    國    95    年    3    月     8     日
                              民事第三庭
                                  審判長法官     張國彬
                                  法      官     吳登輝
                                  法      官     楊富強
以上正本證明與原本無異。
如對本判決上訴，須於判決送達後20日內向本院提出上訴狀，其
未表明上訴理由者，應於上訴後20日內向本院提出上訴理由書（
均須按他造當事人之人數附繕本）。上訴時應提出委任律師或具
有律師資格之人之委任狀，並依附註條文規定辦理。
中    華    民    國    95    年    3    月     8     日
                                  書  記  官     劉博文
附註：
民事訴訟法第466 條之1 ：
對於第二審判決上訴，上訴人應委任律師為訴訟代理人，但上訴
人或其法定代理人具有律師資格者，不在此限。
上訴人之配偶、三親等內之血親、二親等內之姻親，或上訴人為
法人、中央或地方機關時，其所屬專任人員具有律師資格並經法
院認適當者，亦得為第三審訴訟代理人。第1 項但書及第2 項情
形，應於提起上訴或委任時釋明之。


司法院資訊處製作；財團法人民間司法改革基金會備份。
